臺灣臺南地方法院民事判決
111年度家繼訴字第34號
原      告  甲○○  住○○市○○區○○街00號
訴訟代理人  嚴庚辰律師
            嚴奇均律師
            柯漢威律師
被      告  乙○○○

            丙○○
            丁○○
上  二  人
訴訟代理人  鄭世賢律師
上列當事人間請求分割遺產事件，本院於民國111年11月9日言詞
辯論終結，判決如下：
    主      文
一、兩造公同共有被繼承人戊○○所遺之如附表一、二所示之遺產
    ，應依如附表一、二「分割方法」欄所示之方式分割。
二、訴訟費用由兩造按應繼分比例各四分之一負擔。
    事實及理由
一、被告乙○○○經合法通知，未於言詞辯論期日到場，核無民事
    訴訟法第386條所列各款情形，依家事事件法第51條準用民
    事訴訟法第385條第1項規定，爰依原告之聲請，由其一造辯
    論而為判決。 
二、原告主張：
（一）緣被告乙○○○之配偶即原告與被告甲○○、丙○○、丁○○之父
      親戊○○於民國102年6月2日死亡，死亡時遺有如附表一、
      二所示之遺產（分屬積極財產及債務，下稱系爭遺產），
      兩造為被繼承人戊○○之法定繼承人，應繼分比例各為四分
      之一。被繼承人戊○○之系爭遺產迄今仍未分割，兩造就系
      爭遺產並未另訂契約，亦無不得分割之情形，因兩造尚未
      就系爭遺產之分割達成協議，原告爰依法訴請分割遺產。
（二）依多數學者及實務見解，被繼承人之喪葬費用屬繼承費用
      ，得自遺產總額中扣除，本件被繼承人戊○○之喪葬費用共
      計新臺幣（下同）231,910元，係由原告先行墊付，原告
      主張此筆喪葬費用應自被繼承人戊○○所遺附表一編號9柳
      營區農會存款260,414元中扣除，並由原告單獨取得。而
      附表一編號9柳營區農會存款扣除上開喪葬費用後，尚餘2
      8,504元（計算式：260,414－231,910＝28,504），原告主
      張將此部分遺產再用以清償附表二編號2下營農會貸款，
      爰請求就被繼承人戊○○所遺之系爭遺產依附表一、二所示
      之分割方法分割。
（三）依勞動部勞工保險局111年6月9日保職命字第11113021080
      號函（見本院家繼訴字卷第159頁），原告向勞動部勞工
      保險局請領之勞保家屬死亡給付為131,700元，此筆給付
      並非已故勞工之遺產，不應計入被繼承人戊○○遺產之範圍
      。
（四）依柳營區農會111年9月15日柳農信字第1110003701號書函
      所附被告乙○○○自102年6月1日起至同年8月1日止之客戶往
      來交易明細表（見本院家繼訴字卷第307頁），雖自102年
      6月3日至同月7日間分別有款項132,940元、134,860元、1
      35,850元、229,430元存入，合計633,080元，惟無法確認
      上開款項是否屬於被繼承人戊○○生前之稻作收入，被告丙○○、丁○○應就此部分負舉證之責；退步言之，倘本院認定
      如附表三被告乙○○○於柳營區農會之633,080元款項為被繼
      承人戊○○生前之稻作收入，而應計入遺產範圍，則原告主
      張就被繼承人戊○○之遺產，應依附表一、二編號1、三、
      四所示之分割方法分割，亦即前揭存入被告乙○○○柳營區
      農會之633,080元存款（積極財產）中之612,899元，被告
      乙○○○業已用於清償附表四之下營農會貸款（消極財產）
      ，剩餘20,181元【計算式：633,080－612,899＝20,181】，
      仍用於清償附表四之下營農會貸款，清償後所剩餘之下營
      農會貸款166,387元，再以附表一編號9所示柳營區農會存
      款中扣除28,504元，剩餘下營農會貸款債務137,883元則
      由兩造按應繼分比例負擔。
（五）並聲明：如主文第1項所示。
三、被告方面：
（一）被告丙○○、丁○○則以：
　　⒈被繼承人戊○○所遺如附表一所示之土地、房屋（即編號1至
      編號8）均依兩造應繼分比例分割，被告丙○○、丁○○無意
      見。
　　⒉附表一編號9之柳營區農會存款部分，原告固主張取得其中
      231,910元以扣抵其所支付之喪葬費用，然被繼承人戊○○
      死亡後，兩造雖均得請領勞保家屬死亡給付，惟僅以單一
      繼承人請領為限，鑒於原告之勞保之投保薪資較高，遂由
      原告為代表請領131,700元，原告應將該筆給付先清償喪
      葬費用後，尚有不足再由兩造依應繼分比例共同分擔不足
      之額，始合乎情理，故原告請求由被繼承人戊○○如附表編
      號9之遺產支付全部之喪葬費用，實無理由。
　　⒊被繼承人戊○○生前所有可供務農之土地面積僅4,300平方公
      尺左右（即附表一編號1及6之土地），被繼承人戊○○生前
      另有承租坐落臺南市○○區○○○段0000○0000○0000○0000○000
      0地號及同市區○○段○○○段0000○0000○0000○0000地號、及
      同市區路東段761、625、689等至少12筆農地種植稻作，
      每期收成約1,000,000元，被繼承人戊○○死亡後，上開農
      地轉由其配偶即被告乙○○○承租耕作，農地稻作則由當地
      糧商己○○、庚○○等人收購，被告乙○○○自被繼承人戊○○102
      年6月2日死亡後，其名下柳營區農會帳戶於102年6月3日
      至同年月7日匯入如附表三所示合計633,080元之款項，係
      被繼承人戊○○生前承租農地已得收成之農作所得，應計入
      被繼承人戊○○之遺產範圍，就此部分依原告主張按如附表
      編號三、四之分割方法分割，被告丙○○、丁○○無意見。　
（二）被告乙○○○未於言詞辯論期日到場，亦未提出書狀作何聲
      明或陳述。
四、得心證之理由：　　　    
    本件有爭執之處在於：㈠原告所請領之勞保家屬死亡給付131
    ,700元是否屬被繼承人戊○○之遺產，應自原告所代墊屬繼承
    費用之被繼承人戊○○喪葬費中扣除？㈡被告乙○○○柳營區農會
    帳戶內於102年6月3日至同年月7日匯入如附表三所示合計63
    3,080元之款項，是否係被繼承人戊○○生前承租農地已得收
    成之農作所得，屬其遺產？茲分述如下：
（一）原告所請領之勞保家屬死亡給付131,700元非屬被繼承人
      戊○○之遺產，不應自原告所代墊屬繼承費用之被繼承人戊○○喪葬費中扣除：
    ⒈按勞工保險被保險人之父母、配偶及子女死亡可請領喪葬
      津貼，乃為減輕被保險人因至親遭逢變故所增加財務負擔
      而設，兼具社會扶助性質且依上開規定請領之喪葬津貼，
      係該參加勞工保險之繼承人自行支付保險費參與保險，依
      各該保險條例之規定，於其被繼承人死亡時，所得申領之
      保險給付，其性質為依各該保險條例所得請領之法定給付
      ，係直接給付予各該參與保險之繼承人，自非被繼承人之
      遺產。
    ⒉查原告以被保險人身分向勞動部勞工保險局請領勞保家屬
      死亡給付3個月合計131,700元之事實，有勞動部勞工保險
      局111年6月9日保職命字第11113021080號函及檢附之核定
      函影本1件在卷可按（見本院家繼訴字卷第159至161頁）
      ，且為原告及被告丙○○、丁○○所不爭執，堪信為真實，揆
      諸上開說明，該給付係原告依勞工保險條例所請領之法定
      給付，並非被繼承人戊○○之遺產，首堪認定。
    ⒊次按關於遺產管理、分割及執行遺囑之費用，由遺產中支
      付之，民法第1150條前段定有明文。又被繼承人之喪葬費
      用應如何支付，我國法律並無明文規定，參諸外國立法例
      （如奧、瑞、日、韓等國民法規定）及學說見解，喪葬費
      用應解釋為繼承費用，依民法第1150條前段規定，應由遺
      產中支付，惟以必要者為限。
    ⒋查被繼承人戊○○之喪葬費用用231,910元係由原告所代墊，
      業據原告提出大吉葬儀社喪葬費用收據影本1件為證（見
      本院司家調字卷第237至242頁），且為被告丙○○、丁○○所
      不爭執，而被告乙○○○已於相當時期受合法通知，未於言
      詞辯論期日到場，亦未提出書狀作何聲明或陳述，依民事
      訴訟法第280條第3項前段準用同法條第1項規定，視同被
      告乙○○○自認原告主張之前開事實，則依上開說明，原告
      所代墊之喪葬費用既應認屬繼承費用，其主張應以被繼承
      人戊○○如附表一編號9所示之遺產支付，自屬有據。
    ⒌被告雖以：被繼承人戊○○死亡後，兩造雖均得請領勞保家
      屬死亡給付，惟僅以單一繼承人請領為限，鑒於原告之勞
      保之投保薪資較高，遂由原告為代表請領131,700元，原
      告應將該筆給付先清償喪葬費用後，尚有不足再由兩造依
      應繼分比例共同分擔不足之額，始合乎情理，故原告請求
      由被繼承人戊○○如附表編號9之遺產支付全部之喪葬費用
      ，實無理由云云。然原告代墊之被繼承人戊○○喪葬費用本
      應由被繼承人戊○○之遺產支付，而原告以被保險人身分向
      勞動部勞工保險局請領之勞保家屬死亡給付131,700元並
      非被繼承人戊○○之遺產，均於前述，故被告此部分主張，
      於法不合，自無足採。
（二）被告丙○○、丁○○所提出及聲請調查之證據均不足以證明被
      告乙○○○柳營區農會帳戶內於102年6月3日至同年月7日匯
      入如附表三所示合計633,080元之款項，係被繼承人戊○○
      生前承租農地已得收成之農作所得，屬其遺產：
    ⒈按當事人主張有利於己之事實者，就其事實有舉證之責任
      ，民事訴訟法第277條前段定有明文。故被告丙○○、丁○○
      主張被告乙○○○柳營區農會帳戶內於102年6月3日至同年月
      7日匯入如附表三所示合計633,080元之款項，係被繼承人
      戊○○生前承租農地已得收成之農作所得，屬其遺產之事實
      ，可使被告丙○○、丁○○分得之遺產增加，自屬有利於被告
      丙○○、丁○○之事實，依上開說明，自應由渠等負舉證之責
      。
    ⒉查被告丙○○、丁○○就此固聲請本院調取被告乙○○○柳營區農
      會帳戶明細及通知證人庚○○、己○○到庭作證（見本院家繼
      訴字卷第307、270至273頁），然上開柳營區農會帳戶明
      細僅能證明被繼承人戊○○死後有如附表三所示之款項存入
      被告乙○○○柳營區農會帳戶內，無法證明係被繼承人戊○○
      生前之農作收入；證人庚○○係證稱：我不認識戊○○，出售
      稻作的人有時不會報正名，係報偏名或外號，我會給柳營
      農會取款條，讓出售稻子的人去領等語（見本院家繼訴字
      卷第270至271頁），證人己○○則證稱：我認識王忠（即被
      繼承人戊○○之偏名），他已經死很多年了，他之前曾經把
      稻子賣給我，我是開未指名之柳營區農會取款條給他支付
      貨款，因為他何時死亡我不知道，所以我也不知道他死亡
      的那年我是否有跟他買稻子等語（見本院家繼訴字卷第27
      2至273頁），亦不足以證明被繼承人戊○○死亡前確有農作
      收成收入，此外，被告丙○○、丁○○又無法提出其他證據證
      明被告乙○○○柳營區農會帳戶內於102年6月3日至同年月7
      日匯入如附表三所示合計633,080元之款項，係被繼承人
      戊○○生前承租農地已得收成之農作所得，屬其遺產之事實
      ，其此部分主張，自屬無據，本院自無從將如附表三所示
      之款項列入被繼承人戊○○之遺產範圍予以分割。
（三）末按繼承人有數人時，在分割遺產前，各繼承人對於遺產
      全部為公同共有；繼承人得隨時請求分割遺產，民法第11
      51條、第1164條本文分別定有明文。又遺產之公同共有係
      以遺產之分割為其終局目的，而以公同共有關係為暫時的
      存在。且在公同共有遺產分割自由之原則下，民法第1164
      條規定，繼承人得隨時請求分割遺產，該條所稱之「得隨
      時請求分割」，依同法第829條及第830條第1項規定觀之
      ，自應解為包含請求終止公同共有關係在內，俾繼承人之
      公同共有關係歸於消滅而成為分別共有，始不致與同法第
      829條所定之旨趣相左，庶不失繼承人得隨時請求分割遺
      產之立法本旨（最高法院93年度台上字第2609號判決意旨
      參照）。再共有物之分割，依共有人協議之方法行之；分
      割之方法不能協議決定，或於協議決定後因消滅時效完成
      經共有人拒絕履行者，法院得因任何共有人之請求，命為
      下列之分配：一、以原物分配於各共有人。但各共有人均
      受原物之分配顯有困難者，得將原物分配於部分共有人。
      二、原物分配顯有困難時，得變賣共有物，以價金分配於
      各共有人；或以原物之一部分分配於各共有人，他部分變
      賣，以價金分配於各共有人，民法第824第1項、第2項分
      別定有明文。又裁判分割共有物，究依何種方式為適當，
      法院有自由裁量之權，並應斟酌當事人之聲明、共有物之
      性質、經濟效用及全體共有人之利益等情事公平決之，不
      受當事人聲明之拘束。本院斟酌系爭遺產之性質、經濟效
      用及繼承人之利益等情事，認將系爭遺產按如附表一、二
      「分割方法」欄所示之方式分割為適當。
五、綜上所述，原告依第1164條規定，請求將系爭遺產按如附表
    一、二「分割方法」欄所示之方式分割，為有理由，應予准
    許，爰判決如主文第1項所示。
六、按因共有物分割、經界或其他性質上類似之事件涉訟，由敗
    訴當事人負擔訴訟費用顯失公平者，法院得酌量情形，命勝
    訴之當事人負擔其一部；共同訴訟人，按其人數，平均分擔
    訴訟費用，但共同訴訟人於訴訟之利害關係顯有差異者，法
    院得酌量其利害關係之比例，命分別負擔；法院為終局判決
    時，應依職權為訴訟費用之裁判，民事訴訟法第80條之1、
    第85條第1項、第87條第1項分別定有明文。本件原告之訴為
    有理由，系爭遺產經分割後，兩造均可各自按其應有部分對
    系爭遺產使用、收益，原告與被告之間實互蒙其利，是本院
    認本件第一審訴訟費用應由兩造應繼分比例各四分之一負擔
    。
七、訴訟費用負擔之依據：家事事件法第51條，民事訴訟法第80
    條之1、第85條第1項。              
中　　華　　民　　國　　111 　年　　11　　月　　23　　日
                  家事法庭  法  官  游育倫
以上正本係照原本作成。
如對本判決上訴須於判決送達後20日內向本院提出上訴狀(附具
繕本)，並應繳納上訴費用。
中　　華　　民　　國　　111 　年　　11　　月　　23　　日
                            書記官 李鎧安　　　
　　　　
附表一：被繼承人戊○○所遺之積極財產及分割方法
編號 種類 標的 價值 （單位：新臺幣） 分割方法 1 土地 臺南市○○區○○段○○○○段000地號（權利範圍全部） 2,520,000元 由兩造按應繼分比例各四分之一分割取得 2 土地 臺南市○○區○○段000○0地號（權利範圍全部） 1,737,180元  3 土地 臺南市○○區○○段000○0地號（權利範圍全部） 1,123,875元  4 土地 臺南市○○區○○段000地號（權利範圍9/81） 194,610元  5 土地 臺南市○○區○○段000○0地號（權利範圍3/60） 127,766元  6 土地 臺南市○○區○○○段00地號（權利範圍全部） 893,200元  7 房屋 臺南市○○區○○里00鄰○○街00號 215,300元  8 房屋 臺南市○○區○○里00鄰○○街00巷0號 8,300元  9 存款 柳營區農會 260,414元 扣除附表二編號1喪葬費用231,910元並由原告甲○○取得後，剩餘存款28,504元清償附表二編號2下營農會貸款 
附表二：被繼承人戊○○所遺債務及分割方法
編號 標的 金額 （單位：新臺幣） 分割方法 1 喪葬費用 231,910元 自附表一編號9柳營區農會存款中扣除 2 下營農會貸款 799,467元 自附表一編號9柳營區農會存款中扣除28,504元，剩餘債務770,963元由兩造按應繼分比例各四分之一負擔 
附表三：被告丙○○、丁○○抗辯存入被告乙○○○之柳營區農會帳戶
內屬被繼承人戊○○所遺之積極財產；及若本院認定該財產屬被繼
承人戊○○之遺產時原告主張之分割方法
種類 標的 價值 （單位：新臺幣） 分割方法 存款 柳營區農會（被告乙○○○） 633,080元 已由被告乙○○○用於清償附表二編號2下營農會貸款612,899元，其餘20,181元繼續清償附表二編號2下營農會貸款 
附表四：若本院認定附表三所示之財產屬被繼承人戊○○之遺產時
，原告就附表二編號2被繼承人戊○○所遺債務主張之分割方法
標的 金額 （單位：新臺幣） 分割方法 下營農會貸款 799,467元 自附表三被告乙○○○柳營區農會存款中扣除633,080元，剩餘債務166,387元再自附表一編號9柳營區農會存款中扣除28,504元，剩餘債務137,883元由兩造按應繼分比例各四分之一負擔